【裁判字號】    99,上易,313
【裁判日期】    990713
【裁判案由】    毒品危害防制條例
【裁判全文】
臺灣高等法院臺南分院刑事判決         99年度上易字第313號
上  訴  人  臺灣臺南地方法院檢察署檢察官
被      告  甲○○
上列上訴人因被告違反毒品危害防制條例案件，不服臺灣臺南地
方法院98年度易字第1443號中華民國99年 3月30日第一審判決（
起訴案號：臺灣臺南地方法院檢察署98年度偵字第5262號），提
起上訴，本院判決如下：
    主  文
上訴駁回。
    理  由
壹、關於證據能力方面
一、按被告以外之人於審判外之陳述，雖不符前四條之規定，而
    經當事人同意於審判程序作為證據，法院審酌該言詞陳述或
    書面陳述作成時之情況，認為適當者，亦得為證據，刑事訴
    訟法第159條之5定有明文。
二、查本件被告犯罪事實之證據方法，經本院準備程序提示予檢
    察官及被告，均表示對於證據能力無意見，同意列為證據（
    本院卷第32頁）。
三、又查，本件證人沈秋蘭、曾東雄於警詢之證述，核係由警方
    經其等同意後始接受訊問，且經警方先訊問相關案情，由其
    等一一陳述後，始經記載於偵訊筆錄之中，嗣經閱覽筆錄無
    訛，再按捺指印所制作完成，全程並經錄音存證等情，足見
    警詢筆錄確係本於其等之陳述內容所制作，且符合取證之合
    法程序，是認上開證人於警詢中所為之供述證據，依其等作
    成時之情況，應為適當者，自得採為證據。
四、再按被告以外之人於偵查中向檢察官所為之陳述，除顯有不
    可信之情況者外，得為證據，刑事訴訟法第159條之1第 2項
    定有明文。查證人曾東雄於偵訊中所為之陳述，及證人邱志
    成於他案（臺灣臺南地方法院檢察署98年度他字第1426號）
    偵查中之證詞，均係以證人之身分具結作證，而因檢察官與
    法官同為司法官，衡諸實務運作，檢察官實施刑事偵查程序
    ，應能恪遵法定程序之要求，未有違法取供之情事，符合取
    證之合法程序，亦無所謂「顯有不可信」之情形，故上開證
    詞雖於審判外所為，然應為傳聞證據之例外，具有證據能力
    。
五、另按被告以外之人於審判外向法官所為之陳述，得為證據，
    刑事訴訟法第159條之1第 1項定有明文。證人江明煜、洪英
    援於原審法院他案（98年度訴字第1055號）審判期日時，以
    證人身分具結並經交互詰問所為之證詞，依前揭規定，應有
    證據能力。
六、至搜索扣押所得之前揭毒品，乃係由員警持臺灣臺南地方法
    院法官所核發之搜索票、依法定程序合法執行搜索時所扣得
    之物，且與本案具有關聯性，自有證據能力。另現場照片及
    搜索當日之照片，均係以機械方式所留存之現場影像，非屬
    供述證據，核無傳聞法則之適用，且前揭照片係經警員合法
    攝得，與本案復具有相當之關聯性，亦應認為具有證據能力
    。
七、另000000000000000、 0000000000號行動電話之監聽譯文，
    係依據本院98年度聲監字第21、57號通訊監察書所製作，屬
    於依法定程序執行通訊監察所取得之派生證據，且經原審法
    院於審理程序中依法提示予被告表示意見，被告雖爭執譯文
    之證明力，惟未爭執監聽譯文內容之合法性及真正，則該監
    聽譯文應有證據能力。
八、末按法院或檢察官依刑事訴訟法第 208條規定囑託醫院、學
    校或其他相當之機關、團體為鑑定時，祇須其以言詞或書面
    提出之鑑定報告，符合刑事訴訟法第206條第 1項、第208條
    所規定之形式要件，即具有證據能力，此即屬於刑事訴訟法
    第159條第1項所稱「法律有規定」之特別情形（最高法院96
    年度台上字第6842號判決意旨參照）。是本件檢察官囑託高
    雄市立凱旋醫院、長榮大學分別鑑定扣案之毒品以及被告之
    尿液，以及原審法院於審理中將扣押物品之包裝袋送內政部
    警政署刑事警察局作指紋鑑定，上揭專業鑑定之結果報告，
    均合於刑事訴訟法第206條第 1項、第208條所規定之形式要
    件，自均具有證據能力。
九、綜上所述，本院審酌上開證據製作時之情況，並無違法不當
    之情事，其證據之取得過程亦無瑕疵，認為以之作為證據應
    屬適當，與本案待證事實間復具有關連性，並經檢察官及被
    告均表示同意列為證據，揆諸前開規定，應認該等供述證據
    符合傳聞證據之例外，自屬具有證據能力。
貳、實體方面
一、公訴意旨係以：被告甲○○明知第二級毒品甲基安非他命禁
    止非法持有，竟自不詳時日持有第二級毒品。嗣於民國（下
    同）98年 3月31日11時55分許，經警在臺南市安平區○○○
    街22巷5號3樓之3 居處客廳電視櫃上方，搜獲第二級毒品甲
    基安非他命1包（檢驗前淨重0.21公克、檢驗後淨重0.203公
    克），因認被告涉犯毒品危害防制條例第11條第 2項之持有
    第二級毒品罪嫌等語。
二、按犯罪事實應依證據認定之，無證據不得推定其犯罪事實；
    又不能證明被告犯罪者，即應諭知無罪之判決，刑事訴訟法
    第154條第2項、第301條第1項分別定有明文。次按刑事訴訟
    法第161條已於91年2月8日修正公布，其第1項規定：檢察官
    就被告犯罪事實，應負舉證責任，並指出證明之方法。因此
    ，檢察官對於起訴之犯罪事實，應負提出證據及說服之實質
    舉證責任。倘其所提出之證據，不足為被告有罪之積極證明
    ，或其指出證明之方法，無從說服法院以形成被告有罪之心
    證，基於無罪推定之原則，自應為被告無罪判決之諭知（最
    高法院92年台上字第 128號判決要旨參照）。又按認定不利
    於被告之事實，須依積極證據，苟積極證據不足為不利於被
    告事實之認定時，即應為有利於被告之認定，更不必有何有
    利之證據；認定犯罪事實所憑之證據，雖不以直接證據為限
    ，間接證據亦包括在內，然而無論直接或間接證據，其為訴
    訟上之證明，須於通常一般之人均不致有所懷疑，而得確信
    為真實之程度者，始得據為有罪之認定，倘其證明尚未達於
    此一程度，而有合理性懷疑存在時，即不得遽為被告犯罪之
    認定（最高法院32年上字第 816號及76年台上字第4986號判
    例意旨亦可資參照）。
三、公訴及上訴意旨認被告甲○○涉犯毒品危害防制條例第11條
    第 2項之持有第二級毒品罪嫌，係以：(一)被告甲○○之供述
    ；(二)證人江明煜、洪英援於另案（臺灣臺南地方法院98年度
    訴字第1055號）中之證詞；(三)證人邱志成於他案（臺灣臺南
    地方法院檢察署98年度他字第1426號）偵查中之證詞；(四)扣
    案之甲基安非他命1包、高雄市立凱旋醫院98年9月16日高市
    凱醫驗字第 11232號濫用藥物成品檢驗鑑定書；(五)臺灣臺南
    地方法院98年度訴字第1055號判決書等節為其論罪依據。
四、訊據被告吳林榮固坦白承認：於98年 3月31日11時55分許，
    警方在其位於臺南市安平區○○○街22巷5號3樓之3 居住處
    所之客廳電視櫃上方，搜獲第二級毒品甲基安非他命 1包（
    檢驗前淨重 0.21公克、檢驗後淨重0.203公克）等情，並有
    證人即被告之同居女友沈秋蘭及查獲之員警邱黃惠山、乙○
    ○等人證述在卷，此外，前揭扣案物品，經送往高雄市立凱
    旋醫院鑑定後，亦確認為第二級毒品甲基安非他命無疑，此
    並有該院98年9月16日高市凱醫驗字第11232號濫用藥物成品
    檢驗鑑定書1份在卷可稽（偵查卷第111頁），經核屬實，綜
    參上開補強證據，已足資證明被告前述部分自白，與事實相
    合，堪認該部分事實可信屬實。
五、被告堅決否認有上揭持有第二級毒品甲基安非他命之犯行，
    並辯稱：查獲系爭毒品之房屋乃伊自96年12月20幾日向伊女
    友沈秋蘭所承租者，且伊並未施用毒品，亦無相關之毒品前
    科紀錄，故該毒品並非伊所有，亦不知為何人所有，況該毒
    品之外包裝袋老舊，可能是伊朋友或之前房客所留下者，此
    外，該包安非他命是放在很高的地方，並非伊伸手可及之處
    等語。是以，本院所應審認者為：(一)被告有無持有第二級毒
    品之主觀犯意？(二)被告客觀上對於該包第二級毒品有無管理
    支配之狀態？(三)如被告有持有該包毒品，究是自何時開始持
    有？經查：
  (一)裝有前揭搜獲之第二級毒品甲基安非他命 1包之塑膠袋，經
    被告聲請原審法院送請內政部警政署刑事警察局作指紋鑑定
    後，以該局以氰丙烯酸酯法化驗之結果，並未採獲可資比對
    之指紋，此有該局98年12月14日刑紋字第0980170351號鑑驗
    書 1份在卷可稽（原審卷第27頁），準此，裝有前揭毒品之
    塑膠袋上既無檢驗出被告之指紋存留，則該袋毒品是否確為
    被告所持有之物，尚非無疑。
  (二)次查，被告之素行雖不佳，惟於本件之前，其確並無任何違
    反毒品危害防制條例之刑事前科，亦未有因施用毒品經送觀
    察勒戒、或強制戒治等紀錄，此有臺灣高等法院被告前案紀
    錄表1份在卷可稽（原審卷第3至12頁）。再者，被告於查獲
    當天經警採驗之尿液，經送往長榮大學檢驗後，亦無檢驗出
    毒品之陽性反應，此並有該長榮大學陰性報告 1份在卷可稽
    （偵查卷第20頁），足見被告並未有因施用而須持有毒品之
    需求存在。此外，雖證人邱志成於他案偵查中之證詞、證人
    曾東雄於偵訊之證詞，及000000000000000、0000000000 號
    行動電話之監聽譯文，固可證明被告涉有販賣毒品之罪嫌，
    然被告所涉嫌販賣者係第一級毒品海洛因，此有臺灣臺南地
    方法院檢察署98年度偵字第4484、13026、14803、15381、1
    6802號起訴書附卷可參，另觀之證人江明煜、洪英援於原審
    法院他案（98年度訴字第1055號）中之證詞，被告係以詐稱
    販賣甲基安非他命予被害人曾香棋而犯該案強盜罪，亦有臺
    灣臺南地方法院98年度訴字第1055號判決書在卷足稽，準此
    可見，被告所涉嫌販賣者係第一級毒品海洛因，自亦無因販
    賣毒品而須持有甲基安非他命之動機及原因。是以，被告既
    未施用毒品亦未有販賣第二級毒品甲基安非他命行為，復亦
    無其他具體事證足以認定其主觀上有持有第二級毒品之犯意
    存在，益徵其主觀上自無持有之犯意，應無疑義，況且，依
    上開證人江明煜、洪英援、邱志成、曾貴雄之證詞，及0000
    0000000000 0、0000000000號行動電話之監聽譯文，均亦無
    從逕而據為直接或間接證明於前揭時、地遭搜獲之毒品確為
    被告所持有者，自難僅以扣案之甲基安非他命係在被告住居
    處查獲，即當然臆測推斷必屬被告持有而遽為被告不利之認
    定。
  (三)又查，本件前揭毒品被搜獲之地點固在被告所居住之臺南市
    安平區○○○街22巷5號3樓之3 處所，惟前揭房屋並非被告
    所有，而係被告女友沈秋蘭所有者，並自96年12月間始租予
    被告，而出租予被告之前，尚有出租予其他房客過等情，業
    據證人即被告之女友沈秋蘭於原審審理時證述屬實（原審卷
    第164、165頁），則上開房屋既非被告所有，且亦非由自始
    至終均由被告居住使用，是前揭毒品是否必然為被告之所有
    物，已非無疑。
  (四)再查，本件前揭毒品被搜獲之地點是在前揭房屋之電視櫃上
    方之置物架之金色裝飾物品旁邊，此據證人即搜索當日查獲
    之台南市警察局第四分局偵查隊乙○○於本院審理時到庭具
    結證稱：我們進去客廳，那包安非他命是放在電視櫃上之置
    物架，依我的身高 167公分我是看不到，我要站在電視櫃上
    矮櫃的上面才能看到那包安非他命等語（本院卷第59頁）；
    並於原審審理時結證稱：我要站到電視櫃上方才看得到毒品
    ，以我的高度是看不到，要站上去電視櫃上面始得以發現前
    揭毒品等語（原審卷第54頁），且參互證人沈秋蘭並結證：
    我是自96年12月間始將該房屋租予被告，而出租予被告之前
    ，尚有出租予其他房客過，該房屋交予被告之前，僅有將地
    上簡單之清掃而已，另查獲前揭毒品之電視櫃上之置物架上
    之金牌裝飾物品可能是之前房客所留下來的，不是我所有，
    也不是被告所有，因為房子收回時，就有這個金牌，房子的
    裝潢是84年買時就裝潢等語（原審卷第165、166、 170頁）
    。復佐以，被告身高僅 166公分，查獲之台南市警察局第四
    分局偵查隊乙○○身高則為 167公分，而該電視櫃上之置物
    架之高度則高達162公分，此有員警事後所補拍之丈量照片3
    張可資佐證（原審卷第67頁），而搜索當日有目擊前揭毒品
    遭搜獲之員警乙○○於原審及本院審理時亦均具結證稱：要
    站到電視櫃上方才看得到毒品，以伊的高度是看不到，要站
    上去電視櫃上面始得以發現前揭毒品，那一包物品看起來應
    該是很陳舊，有一點灰塵，櫃子上面有灰塵，所以那一包應
    該是有灰塵，印象中，被告在現場時即有講說應該是以前租
    屋的人留下來的，不然就是有朋友去他們家，不知道是誰把
    毒品放在哪裡等語（原審卷第54至56頁；本院卷第59頁），
    並有搜索當日現場照片在卷可佐前揭事實（原審卷第73、75
    至77頁），足見前揭毒品置放之高度，應確已超過以被告身
    高而論之一般人目視所可及之範圍內，而置放前前揭毒之電
    視櫃置物架上之金牌裝飾物品又係之前房客所留下來的，不
    是被告或屋主沈秋蘭所有，亦據證人沈秋蘭結證無訛，又觀
    諸前揭毒品及搜獲處即前揭置物架上既然均滿布灰塵，業據
    查獲員警乙○○到庭具結證述如上，顯見該處已甚久未清理
    打掃，故前揭毒品倘為之前房客或其他人等所遺留、置放於
    該處者，確非被告所能立即發現者，應可憑信。
  (五)此外，經本院當庭勘驗扣案之前揭毒品結果：查扣毒品外包
    裝夾鏈袋長4.7公分，寬3公分，夾鏈袋外面陳舊，袋內毒品
    泛黃，毒品粉碎，袋內模糊等情（本院卷第59頁背面），而
    證人警乙○○於原審及本院審理時亦均具結證稱：那一包物
    品看起來應該是很陳舊，有一點灰塵，櫃子上面有灰塵，所
    以那一包應該是有灰塵等語如前述，則以前揭毒品之包裝狀
    態及經置放在布滿灰塵之電視櫃上方之置物架上等情觀之，
    確非無可能是遭人遺留、置放一段時間者，故被告辯稱前揭
    毒品可能是前房客或其他人所遺留、置放在該處者，尚非屬
    無據。
  (六)至上訴意旨雖以：人之視線，隨著距離遠近，應有視覺上的
    差異，距離近時，視線可即範圍反而受限，被告身高已經超
    過置物架高度，又被告居住在住處，倘從距離置物架較遠處
    是否亦無法目視置物架上所置之物？均尚非無疑云云。然前
    揭毒品置放之電視櫃置物架高度，證人乙○○結證以其身高
    （ 167公分）並無法直接目視所及，尚須刻意站在電視櫃方
    能看到而搜得，足見確已超過被告身高 166公分之目視所可
    及範圍，又參以，包裝該毒品之夾鏈袋僅長4.7公分，寬3公
    分，其面積不大，夾鏈袋顏色亦不明顯，又非突出物，平放
    於置物架上，如非其視線高於該平面，自難直接目睹可見，
    況置放前揭毒品之電視櫃置物架上之金牌裝飾物品又係之前
    房客所留下來的，不是被告或屋主沈秋蘭所有，亦據證人沈
    秋蘭結證無訛，而被告亦供承：我去那邊只是睡覺，有時去
    只是地上掃掃而已，我要搬進去住之前有租給別人，我搬進
    去只是地上掃掃而已，獎牌不是我的，家裡的裝潢、裝飾不
    是我的，獎牌旁邊還有放酒，酒也不是我的等語在卷（本院
    卷第63頁），是以被告既未因清理或刻意爬高檢視，當非輕
    易可看見，與常情相合，是上訴意旨猶執前詞，認被告應可
    目睹云云，與事實不符，自非可採。
六、至上訴意旨另以：證人即被告女友沈秋蘭亦證稱被告居住之
    房屋為其所有，在被告居住之前，其係出租予他人使用，但
    收回時並未發現毒品或其他可疑物品等語，是依證人沈秋蘭
    之證詞，亦無法得出扣案毒品係之前租屋者所有，而毒品為
    有價值之物，對於施用毒品者或有使用毒品需求者而言，更
    非可隨意處置之物品，則被告供稱不知是那個朋友遺留云云
    ，亦與常情有違。惟查：
  (一)按刑事被告並無自證己罪之義務，其在訴訟上所為之辯解，
    只須達於對起訴事證提出合理質疑之程度為已足，檢察官如
    對被告所舉反證仍有爭執，即應依刑事訴訟法第 161條規定
    積極舉證釋疑，被告等既堅決否認犯罪，檢察官所舉證據復
    不足以使法院產生有罪之心證，原判決因認被告等犯罪不能
    證明，於法尚無不合（最高法院97年度台上字第3099號判決
    意旨參照）。依上開最高法院判決意旨可知，基於被告無自
    證己罪之義務，被告對於檢察官所起訴之事證所為之辯解，
    只須使法院達於合理懷疑之程度即可，檢察官如有爭執，即
    須依刑事訴訟法第 161條積極舉證，惟檢察官所舉證據如不
    足以使法院對被告產生有罪確信之心證，基於無罪推定之原
    則，法院即應為被告無罪判決之諭知。是故被告否認犯罪事
    實所持之辯解，縱屬不能成立，如無積極證據足以證明其犯
    罪行為，自不能以推測或擬制之方法，以為裁判基礎，最高
    法院79年度台上字第2528號判決意旨亦可供參照。
  (二)查證人沈秋蘭雖證稱：之前房客搬走，去清理沒有看到房客
    留下吸食毒品的器具（原審卷第 169頁），然證人沈秋蘭亦
    結證稱：我將房屋給被告居住之前，僅係將地上掃一掃而已
    （原審卷第 166頁），則證人沈秋蘭既僅為掃地清理工作，
    是否即能清楚明確查獲置放前揭毒品之電視櫃置物架並未有
    任何遺留物品，尚非無疑，且參以，置放前揭毒品之電視櫃
    置物架上之金牌裝飾物品又係之前房客所留下來的，不是被
    告或屋主沈秋蘭所有，因而證人沈秋蘭未清理該處，亦符常
    情，況該電視櫃上之置物架之高度則高達 162公分，須站立
    在電視矮櫃方得以清理或目視所及，則一般人如非刻意大掃
    除，亦不會刻意爬高清理，是檢察官執證人沈秋蘭之前述證
    詞，無法得出扣案毒品係之前租屋者所有，即逕為被告不利
    之認定，尚非可取。
  (三)再者，上訴意旨另以：依證人沈秋蘭之證詞，亦無法得出扣
    案毒品係之前租屋者所有，而毒品為有價值之物，對於施用
    毒品者或有使用毒品需求者而言，更非可隨意處置之物品，
    則被告供稱不知是那個朋友遺留，亦與常情有違云云。然依
    上開證據之調查結果，並無任何直接或間接之補強證據足資
    證明前揭時地查獲之毒品確為被告所持有，業如前述，且依
    前揭毒品之包裝狀態及經置放在布滿灰塵之電視櫃上方之置
    物架上等情觀之，確非無可能是遭人遺留、置放一段時間者
    ，是被告辯稱前揭毒品可能是前房客或其他人所遺留、置放
    在該處者乙情，尚非屬無據。況且，被告縱不能舉證證明該
    查扣之毒品確係之前房客所遺留，並不能必然推定該毒品即
    屬被告所持有，蓋被告上開辯解縱認不足取，檢察官仍應就
    被告係明知該查扣物係屬第二級毒品甲基安非他命而仍予以
    持有之具體事實提出相當之證明方法及積極證據，而非以被
    告未能舉證證明該毒品係他人所有，即反證必然係屬被告所
    持有，是在無其他積極證據足資證明被告有持有第二級毒品
    之主觀犯意，並客觀上對於該包第二級毒品有管理支配之狀
    態而持有，則被告之辯解，縱前後不一或與事實不符，亦不
    能執為不利於被告事實之認定。
七、綜上所述，被告自警詢、偵訊、乃至原審及本院審理中，既
    均堅決否認有何持有第二級毒品之犯行及犯意，而本件除前
    揭毒品是在被告所承租之房屋內所搜獲外，別無其他積極具
    體之事證足以佐證前揭毒品確為被告所持有及被告主觀上確
    有持有前揭毒品之犯意，亦即依本件目前之事證，尚無法排
    除前揭毒品可能為之前房客或其他人等遺留、置放在該處者
    。準此可見，本件依檢察官所提之上開證明方法，既無法說
    服本院形成被告有罪之心證，而認就被告明知該查扣物係屬
    第二級毒品甲基安非他命予以持有乙節尚未達到使通常一般
    人均不致有所懷疑，而得確信其為真實之程度，仍有合理之
    懷疑存在，揆諸前開法條規定及判例要旨，自不得以前揭毒
    品係在被告居住處所查獲即遽認必定為其所持有。此外，復
    查無其他積極證據，足證被告有公訴意旨所指之非法持有第
    二級毒品甲基安非他命犯行，則依犯罪事實應以證據為其認
    定基礎，如積極證據不足以證明被告犯罪，而依調查所得資
    料，在一般生活經驗上尚非不得另為其他有利被告之推定，
    本於罪疑惟無之法則，即應依法為無罪判決之諭知。從而，
    原審認為被告被訴非法持有第二級毒品甲基安非他命犯行不
    能證明，諭知被告無罪判決。本院核其認事用法均無不當，
    檢察官上訴意旨所指摘各節，經查亦非有據，俱如前述，是
    檢察官提起本件上訴，為無理由，應予駁回。
參、適用法律：刑事訴訟法第368條。
本案經檢察官趙中岳到庭執行職務。
中    華    民    國    99    年    7     月    13    日
                  刑事第五庭    審判長法  官  楊明章
                                      法  官  趙文淵
                                      法  官  蔡美美
以上正本證明與原本無異。
不得上訴。
                                      書記官  歐貞妙
中    華    民    國    99    年    7     月    13    日

司法院資訊處製作；財團法人民間司法改革基金會備份。
